【裁判字號】    98,訴,875
【裁判日期】    990420
【裁判案由】    毀棄損壞
【裁判全文】
臺灣雲林地方法院刑事判決               98年度訴字第875號
公  訴  人  臺灣雲林地方法院檢察署檢察官
被      告  丁○○
上列被告因毀棄損壞案件，經檢察官提起公訴（98年度偵字第45
52、4608號），本院判決如下：
    主  文
丁○○犯毀損他人物品罪，處有期徒刑月，如易科罰金，以新
臺幣壹仟元折算壹日。
    事  實
一、丁○○（原名黃世定）為黃龍德之子。緣坐落於雲林縣西螺
    鎮○○段第302 、311 地號土地為黃龍德與戊○○、黃明輝
    、黃明煌、黃明堂、黃明華所共有，另坐落該2 筆土地上有
    1 幢由戊○○之母黃廖紅花原始起造但未辦理第一次保存登
    記之紅色磚造平房（門牌號碼為雲林縣西螺鎮○○路90號）
    ，該紅色磚造平房於民國98年8 月19日前之不詳時間，已因
    年久失修，致部分屋頂坍塌、牆壁破損，而無法遮風避雨，
    非屬於建築物（下稱本案地上物）。又黃龍德於98年1 月22
    日以戊○○等人為被告具狀向本院訴請分割上開2 筆土地，
    嗣兩造於98年6 月11日以雲林縣西螺地政事務所98年4 月27
    日複丈成果圖所示之分割方案在本院達成和解（98年度訴字
    第182 號），戊○○復當庭表明因本案地上物係其母親所建
    造，尚有其他兄弟，而無權一併列入和解或處理。丁○○於
    和解分割後，仍不滿其父黃龍德所分得之土地上（分割後黃
    龍德所得之土地地號為雲林縣西螺鎮○○段第302-1 、311-
    1 地號）仍遭本案地上物佔用，竟基於毀損他人物品之犯意
    ，於98年8 月19日上午11時許，以新臺幣（下同）3 萬5 千
    元之代價，僱請不知情之程明乾、吳富源，駕駛挖土機在上
    開地點，將本案地上物全數予以拆除、剷平，繼於同年月21
    日上午某時許，由程明乾、吳富源接續將之清理、運出，而
    全部喪失其效用，足生損害於戊○○。
二、案經戊○○訴由雲林縣警察局西螺分局報告臺灣雲林地方法
    院檢察署檢察官偵查起訴。
    理  由
壹、程式部分：
一、按凡財產法益被侵害時，其財產之所有權人固為直接被害人
    ，即對於該財產有事實上管領力之人，因他人之犯罪行為而
    其管領權受有侵害者，亦不失為直接被害人，且被害之是否
    直接，須以犯罪行為與受侵害之法益有無直接關係為斷，如
    就同一客體有二以上之法益同時併存時，苟其法益為直接犯
    罪行為所侵害，則兩法益所屬之權利主體均為直接被害人，
    並不因另有其他之直接被害人而發生影響（最高法院42年台
    非字第18號判例、92年台非字第61號判決參照）。經查：
  (一)不動產物權依法律行為而取得者，非經登記不生效力，為民
    法第758 條所明定。此項規定，並不因不動產為違章建築而
    有例外（最高法院62年台上字第2414號判例參照），則未辦
    理保存登記之不動產為讓與或繼承時，雖因未辦理保存登記
    致不能辦理所有權移轉登記，該不動產之所有權不能發生讓
    與之效力，但受讓人與讓與人間非不得約定將該不動產之事
    實上處分權讓與於受讓人。
  (二)上開紅色磚造平房係由戊○○之母黃廖紅花原始起造但未辦
    理第一次保存登記，業據戊○○於警詢、檢察官偵查中證述
    屬實（見雲林縣警察局西螺分局雲警螺偵字第00980008608
    號卷【下稱警卷(一)】第2 頁，臺灣雲林地方法院檢察署98年
    度偵字第4552號卷【下稱偵查卷(一)】第10頁）。而黃廖紅花
    於73年間過世後，該紅色磚造平房即由戊○○及其兄弟因繼
    承而共同取得事實上處分權，依上開判例意旨，應認戊○○
    為本案犯罪行為之直接被害人，得為告訴，先予敘明。
二、證據能力部分：
  (一)按被告以外之人於審判外之陳述，雖不符刑事訴訟法第159
    條之1 至之4 等4 條規定，而經當事人於審判程序同意作為
    證據，法院審酌該陳述作成時之情況，認為適當者，亦得作
    為證據，同法第159 條之5 第1 項定有明文。
  (二)本案檢察官所引用之被告於警詢及檢察官面前之訊問筆錄，
    係被告本身之供述證據，無傳聞證據排除之適用，而被告又
    無抗辯該等筆錄之作成有出於強暴、脅迫、利誘、詐欺、疲
    勞訊問、違法羈押或其他不正之方法，且亦無違反被告訴訟
    法上權利保障之事項，自得為證據。此外，本判決後開所引
    用之各該被告以外之人於審判外之陳述（包括言詞及書面陳
    述），部分屬傳聞證據，惟被告在本院審理中均明示同意上
    開證據可供證據使用（見本院卷第29-30 頁），本院審酌上
    開證據製作時之情況，並無違法不當之情事，認為以之作為
    證據應屬適當，揆諸前開規定，應認該等供述證據例外具有
    證據能力。
貳、實體部分
一、訊據被告丁○○固不否認於上開時間，曾以3 萬5 千元之代
    價僱請程明乾、吳富源駕駛挖土機，在雲林縣西螺鎮○○段
    第302 、311 地號土地上工作之事實，惟矢口否認有何毀損
    犯行，辯稱：所謂的紅色磚造平房已因年久失修而倒塌，不
    是我僱用挖土機去拆除才倒的，而且我多次去找戊○○談論
    過這件事，他也答應讓我自己出錢去清理土地，我沒有毀損
    他的物品云云。本院判斷如下：
  (一)被告於98年8 月19日上午11時許，以3 萬5 千元之代價，僱
    請不知情之程明乾、吳富源，駕駛挖土機在上開地點工作，
    繼於同年月21日上午某時許，再由程明乾、吳富源接續將磚
    瓦、斷枝殘幹清理、運出等情，業據被告於警詢、檢察官偵
    查中及本院自承不諱（見警卷(一)第5-6 頁，偵查卷(一)第13頁
    ，本院卷第30頁、第62頁反面、第64頁），核與證人戊○○
    於警詢、檢察官面前及本院證述之情節一致（見警卷(一)第2
    頁、雲林縣警察局西螺分局雲警螺偵字第00980008755 號卷
    【下稱警卷(二)】第1 頁，偵查卷(一)第9 頁，本院卷第54-55
    頁），另證人即被告僱請駕駛挖土在現場工作之程明乾、吳
    富源於警詢中亦為相同之證詞（見警卷(一)第9 頁、第11頁，
    警卷(二)第8 頁、第9 頁），此部分事實足堪認定。
  (二)被告於上揭時間僱工在該2 地號土地上所為何事？究係拆除
    紅色磚造平房？或無法遮風避雨之本案地上物？抑僅係清理
    垃圾、雜物？
  1.按刑法上所稱之建築物，固指定著於土地之一種工作物而言
    ，此種工作物必須上有屋頂，周有門壁，足以蔽風雨而通出
    入，且適於人之起居出入者，始得認為建築物（最高法院22
    年上字第269 號、25年上字第2009號判例參照）。據證人戊○○於檢察官偵查中證稱：「我母親在民國70幾年過世，所
    以，就換我當戶長，我實際上也住在那邊，但因為颱風弄壞
    屋頂，我暫時搬到我兒子那邊住。」「（問：你說颱風把屋
    頂弄壞，是如何的程度？）屋頂壞掉，會漏水，我是晚上去
    我兒子那裡住，但白天還是會回來巡一巡。」（見偵查卷(一)
    第10頁）其於本院亦為相同之證詞，證述：「經過有一次颱
    風後，屋頂有毀壞，因該處會漏水，所以我回去我孩子那裡
    住，但我每天都會來來去去，都會回去。」等語（見本院卷
    第51頁反面）另戊○○與黃龍德因分割共有物之訴，本院民
    事庭於98年3 月20日會同雲林縣西螺地政事務所測量人員暨
    戊○○、黃龍德之委任律師前往現場勘驗，該勘驗結果為「
    系爭土地上雜草叢生，有一廢棄平房於其上。」業經本院調
    取本院民事庭98年度訴字第182 號卷宗核閱無訛，並有98年
    3 月20日勘驗測量筆錄1 份在卷可憑（見偵查卷(一)第29頁反
    面）。而當時參與勘驗之證人即本院書記官丙○○亦到庭結
    證稱：我看到的房子有屋頂，屋頂是否完整，已經沒有印象
    ，好像只有幾片瓦片，我們是從房子的側面看，知道是一棟
    平房，他們說廢棄了，所以我們也沒有再過去看（見本院卷
    第49頁）。參酌戊○○提出之98年3 月18日照片所示（見警
    卷(二)第16頁上面照片），該紅色磚造平房周圍雜草叢生，左
    側房屋之右斜屋頂有隆起之瓦片，前後二棟房屋相連處即窗
    戶左上方之磚牆有脫落、破損情況，右側房屋上方無法看出
    有無屋頂，但均遭枯斷枝幹壓在房屋上方。戊○○於本院解
    釋證稱：這張照片是我於98年3 月20日法官要去現場的前2
    天拍的（見本院卷第55頁反面）。本院質之何以照片中的房
    屋看起來沒有屋頂？戊○○證稱：「屋頂是颱風打壞的。」
    再問「所以當時就沒有屋頂了？」答稱「對，屋頂打壞了，
    但仍有小門。」（見本院卷第55頁反面）綜合以上可知，由
    黃廖紅花原始建造之紅色磚造平房，歷經某颱風過後，屋頂
    已有部分坍塌、漏水，不適人居，此從戊○○所述晚上睡在
    兒子家，僅白天回來「巡一巡」得到印證，而本院民事庭在
    98年3 月20日前往現場勘驗時，該房屋仍然維持無人居住之
    情，在場人員亦一致覺得房屋已經廢棄，故該紅色磚造平房
    雖猶有屋頂，但殘破不堪、遇雨漏水，周有四壁，然有缺洞
    ，戊○○已搬離該處，顯見無法蔽風遮雨，依上開最高法院
    判例意旨，非得認為係建築物，公訴意旨認屬建築物，容有
    誤會。
  2.承上所述，本案地上物至遲於本院民事庭勘驗時即98年3 月
    20日，尚有類似房屋之外觀。被告提出照片2 幀（見警卷(二)
    第17頁），辯稱此係98年8 月19日清理前之現場，當時沒有
    紅色磚房，僅有一些破碎的磚塊、垃圾、倒下的樹木，其是
    僱工清理廢棄物（見警卷(二)第5 頁）乙節。然而觀諸被告於
    本院所供：「（問：紅色磚造平房是否由你僱工剷平，後來
    才又請工人將裡面的磚塊及雜物清理掉？）對，本來是矮平
    房，矮磚牆還在的時候。」「（問：當時該平房還有無屋頂
    ？）就都是矮磚牆了，當時我去看的時候，已經都沒有屋頂
    了，已是照片中所示的情形了。」（見本院卷第64頁）由被
    告上開供詞可明，被告僱工在現場工作前，該紅色磚造平房
    雖然已經沒有屋頂，但仍留有矮磚牆，與戊○○提出之98年
    3 月18日照片（見警卷(二)第16頁上方照片），及本院98年3
    月20日勘驗現場所攝之照片（見偵查卷(一)第29頁）較為相近
    ，絕非被告於警詢中所提出自稱係「98年8 月19日」動工前
    拍攝之照片（見警卷(一)第25頁），蓋被告於警詢中提出之上
    開2 幀照片皆已無矮磚牆，與其於本院所述不符。復以，證
    人即在現場操作挖土機之工人吳富源於警詢中亦證稱：「我
    於98年8 月19日13時許，在雲林縣西螺鎮○○里○ 鄰○○路
    242 號，駕駛1 台挖土機動手毀損1 棟『平房』。」「是鐵
    工程明乾僱請我駕駛1 台挖土機動手毀損1 棟『平房』之工
    作。」（見警卷(一)第11頁）吳富源於查獲後之第一時間證稱
    其所拆除者為「平房」，而且連續2 次都為同樣的證詞，甚
    至在承辦警員詢問「你是不是蓄意毀損該『房屋』？」時，
    亦答稱「是受僱於人，所以才去那邊工作。」（見警卷(一)第
    11頁，下稱吳富源第1 次警詢筆錄）並沒有解釋，並非拆除
    「房屋」，顯見於吳富源現場工作之時，本案地上物之外觀
    仍保有「房屋」之樣貌。吳富源之證詞與被告於本院所供相
    得益彰，足認被告僱請吳富源之所為，不只是清理現場遺留
    之廢棄物，而是拆除並清運具有「紅色磚造平房」外觀之本
    案地上物甚明。
  3.證人吳富源於98年9 月2 日警詢中翻異前詞，改證稱其於98
    年8 月19日係受僱前去清理廢棄物，當時沒有看到紅色磚房
    ，在現場只有一些倒塌的磚牆、垃圾、倒下的樹木（見警卷
    (二)第10頁，下稱吳富源第2 次警詢筆錄）。觀諸吳富源前揭
    證詞與證人程明乾98年8 月19日（下稱程明乾第1 次警詢筆
    錄）、同年9 月2 日（下稱程明乾第2 次警詢筆錄）之警詢
    筆錄內容一致（見警卷(一)第9 頁，警卷(二)第8 頁），亦與被
    告上述辯詞吻合。細繹吳富源第1 次警詢筆錄之製作時間為
    98年8 月19日15時10分許，而程明乾第1 次警詢筆錄之製作
    時間則為同日21時18分許，被告則在同日16時16分許接受警
    方詢問，且被告、程明乾於第1 次警詢時均表示警方查獲時
    ，其等不在場（見警卷(一)第5 、9 頁）。由此可見，戊○○
    報警前往案發現場取締時，僅有吳富源1 人在場，吳富源尚
    未接觸到被告或程明乾，證詞受影響之可能性較小，且因在
    現場遭查獲，認為其僅受僱他人行事，禍不及身，鮮少考量
    利弊得失，又距案發時間較近，可信度自然較高。反觀程明
    乾作證之時間已在當日晚上9 時18分許，距查獲時間已過6
    小時，又在被告製作警詢筆錄之後，該段時間內恐有接觸被
    告之虞，不能排除該份筆錄內容係附和被告之說詞。據此，
    本院認為程明乾第1 、2 次之警詢筆錄，及吳富源第2 次之
    警詢筆錄內容，均有配合被告辯解之嫌，難以信憑。
  4.被告於本院審理時提出照相機1 台，經本院勘驗結果，其中
    2 張照片與被告於警詢中提出之2 幀照片內容相符（見警卷
    (一)第25頁），略呈現上開2 筆土地上沒有磚造平房，僅有倒
    下之樹木、零星磚塊、碎裂瓦片、污損紙箱、黃色方型塑膠
    籃、藍色及紅色圓型塑膠蔞籃，警卷照片上沒有顯示日期，
    但照相機中出現拍攝的時間均為「98年8 月3 日上午9 時8
    分」，有上開2 紙照片（見警卷(一)第25頁）及本院勘驗筆錄
    可按（見本院卷第60頁反面）。卷附照片上沒有出現日期，
    但相機內卻出現日期，衡以現代科技發達，事後於相機上加
    入或更改拍攝日期，恐非難事，被告於99年4 月6 日在本院
    審理時提出該等證據，距案發時間已8 月餘，該相機上出現
    之日期是否確為實際拍攝之時間，在可能有其他科技外力介
    入之疑慮下，尚難逕予採信。何況，被告於警詢中提出該2
    幀照片時，係向警表示拍攝日期為「98年8 月19」，此觀警
    卷於該2 張照片下方註記「攝影時間：8 月19日，毀損案涉
    嫌人黃世定所提供未清理前之照片」可明（見警卷(二)第25頁
    ）。參酌被告於本院亦表示，該照片是在案發當天（即98年
    8 月19日）早上所拍攝（見本院卷第15頁反面）。被告既怕
    徒惹事端，於僱請工人動工前知道留下證據保全自己，其對
    於在何時拍照存證，理應印象深刻，惟照相機內出現之拍攝
    日期卻與被告之記憶不符，則該2 幀照片是否真在動工前拍
    攝？確屬可疑。又被告於本院供稱：我沒有拆除廢棄屋，它
    本來就已經倒掉了，因為當時有颱風，倒到只剩下磚頭（見
    本院卷第15頁反面）。但依上開2 張照片所示，所謂廢棄屋
    並非倒到只剩磚頭，而是連磚頭都沒有了，此等情節亦與被
    告所辯不符，更可以證明該2 張照片確非如被告所述是動工
    前之景象，反而戊○○於本院所證係動工後所拍攝的一情（
    見本院卷第54頁反面），較為可信。
  (三)被告僱工拆除本案地上物，有否徵得戊○○同意部分。被告
    於本院辯稱我有多次去找戊○○討論過這件事，他有答應讓
    我去處理（見本院卷第15頁）。針對此點，戊○○否認之，
    於本院證稱：我沒有答應被告，叫他補償我3 萬5 千元，由
    我自己拆除房屋或將地上物清理乾淨（見本院卷第54頁）。
    觀諸被告於警詢中之供詞略為：「我在清除這些磚頭及雜物
    之前，我有預先跟戊○○協調，請他先清除磚頭及雜物，並
    且有請他在1 星期內清除，與他達成口頭協議，補貼他3 萬
    5 千元，但於1 星期後，他並未前去清除，所以有與他口頭
    協議同意前去清除，他未前去清除，致使我僱用工人自行清
    除。」（見警卷(一)第5-6 頁）依上開供述內容，縱認被告所
    述為真，應該是被告與戊○○口頭達成協議，被告補貼戊○○3 萬5 千元，戊○○必需於1 星期內自行或僱工拆除本案
    地上物。惟戊○○於1 星期內，既未依約拆除該地上物，反
    而可證戊○○並不同意該等協議內容，而被告於1 星期後，
    自不當然因此即可自行拆除本案地上物，被告所辯已取得戊○○同意，委難足採。次觀被告在第2 次警詢時之說詞，又
    改為「我在前2 天有去戊○○家裡告訴他，我說該棟紅色磚
    房已倒塌，看是他要去清理或是我去清理，他告訴我要讓我
    清理，但費用要我出。」（見警卷(二)第5 頁）被告對其親身
    經歷之事，出現2 種不同說法，其一為出錢由戊○○拆除，
    另一為戊○○同意被告自行出錢拆除，2 者南轅北轍，極端
    不同。而戊○○於本院一再強調，其於本院民事庭分割共有
    物之訴時，有向承辦法官說明該紅色磚造平房係其母親所建
    ，不能拆除（見本院卷第53頁、第56頁反面、第57頁）。本
    院調取上開民事卷宗審閱結果，戊○○於98年6 月11日在本
    院民事庭確實曾經當庭表示「系爭土地上有一個建物，那是
    我母親建造的，當時也是大家同意的，我還有其他兄弟，所
    以我沒有權利可以處理。這個分割方案我同意，但是訴訟費
    用要由原告（即黃龍德）負擔，上面的房子我也無法處理，
    因為是我母親的。」此有該份言詞辯論筆錄1 份在卷可證（
    見偵查卷(二)第53頁），經核與戊○○前開於本院證述之情節
    相符。職是，戊○○既然已經表示該屋為其母親身後留下，
    為其與兄弟共有，自己無法作主授權處理，然依被告所辯，
    被告事後（和解分割後）僅取得戊○○1 人之同意，不僅與
    戊○○強調其1 人無權處理之說法違背，且戊○○於達成分
    割方案時已經明示不同意拆除「房屋」，如何於分割後，在
    條件不變之情形下（戊○○拆除未取得任何好處，3 萬5 千
    元是僱工拆除費用），逆轉表示同意？該情亦悖吾人之一般
    生活經驗。綜此可見，被告辯稱僱工拆除本案地上物前有取
    得戊○○授權一情，純屬卸責之詞，無法令人置信。末以，
    被告另提出證人乙○○之證詞以實其說。然而被告於檢察官
    偵查中要求被告對戊○○有同意的事實提出證明，被告答稱
    ：「（問：有誰可以證明？）那是我私底下去找他。」（見
    偵查卷(一)第13頁）。被告已明白表示僅有其1 人私下與被告
    商談，別無他人，其遲至本院審理時始要求傳訊證人乙○○
    到庭為對其有利之證詞，動機可議，是否可信，已非無疑。
    況依乙○○於本院之證詞，其對當時與被告前往協調處理房
    屋一事之對象是否為戊○○，已經不復記憶（見本院卷第58
    頁反面、第59頁）。且乙○○於本院證稱：我當時都在場，
    我沒有聽他們有談到什麼條件（見本院卷第59頁反面），此
    又與被告所述其當時與戊○○達成以給付戊○○3 萬5 千元
    ，由戊○○在1 星期內自行拆除之情迥異。故乙○○於本院
    雖證稱「當事者叫被告去處理」（見本院卷第59頁），惟乙○○為被告之國中同學，業據乙○○於本院證述在卷（見本
    院卷第58頁），二人間有特殊情誼，其在本院之證詞既與被
    告所辯明顯不符，且不能證明所謂「當事者」即為戊○○，
    自無從遽採為對被告有利之認定。
  (四)綜上所述，本案事證明確，被告犯行堪可認定，應予依法論
    科。
二、論罪科刑之理由：
  (一)按刑法第354 條之毀損罪，以使所毀損之物，失其全部或一
    部之效用為構成要件。所謂「毀棄」，係指根本毀滅物之存
    在；「損壞」則謂損害破壞，使物之外形發生重大變化，使
    其效用全部或一部喪失之意；「致令不堪用」乃係行為人以
    毀棄、損壞以外之其他方法，雖未毀損原物，然業使其物之
    效用嚴重減損或喪失而達不復使用之程度。本案告指揮不知
    情之第三人將本案地上物全數予以剷平拆除，該等物品之外
    形已發生重大變化，而全部或一部喪失其效用，核其所為，
    係犯刑法第354 條之毀損他人物品罪。另本案地上物原已喪
    失遮風避雨之效用，非屬建築物，業經本院認定如前，公訴
    意旨認被告係犯刑法第353 條之毀損建築物罪，容有誤會，
    惟其基本事實同一，爰依刑事訴訟法第300 條規定，予以變
    更起訴法條。
  (二)被告利用不知情之程明乾、吳富源毀損本案地上物，為間接
    正犯。
  (三)本院審酌被告明知其父親黃龍德依分割共有物之和解方案所
    取得之土地上留有戊○○所有之本案地上物，為取得土地完
    整之效用，擅自僱工操作挖土機予以拆除，足生損害於戊○○，法治觀念淡薄，其所為自應受有相當程度之刑事非難，
    惟念其年紀尚輕，兼衡公訴人表示本案係因民事糾紛而起，
    被告惡性非重大等一切情狀，量處如主文所示之刑，並諭知
    易科罰金之折算標準。至公訴人求處被告有期徒刑6 月，惟
    公訴人誤以刑法第353 條為求刑之依據（其法定刑較本院認
    定之刑法第354 條重），應認略嫌過重，附此敘明。
三、應適用之法律：
    刑事訴訟法第299 條第1 項前段、第300 條，刑法第354 條
    、第41條第1 項，刑法施行法第1 條之1 第1 項、第2 項前
    段，判決如主文。
四、本案經檢察官甲○○到庭執行職務。
中    華    民    國    99    年    4     月    20    日
                  刑事第二庭    審判長法  官  陳定國
                                      法  官  周欣怡
                                      法  官  曾鴻文
以上正本證明與原本無異。
如不服本判決應於收受判決後10日內向本院提出上訴書狀，並應
敘述具體理由；其未敘述上訴理由者，應於上訴期間屆滿後20日
內向本院補提理由書（均須按他造當事人之人數附繕本）。「切
勿逕送上級法院」。
                                      書記官  顏錦清
中    華    民    國    99    年    4     月    20    日
附錄
中華民國刑法第354條
毀棄、損壞前二條以外之他人之物或致令不堪用，足以生損害於
公眾或他人者，處 2 年以下有期徒刑、拘役或 5 百元以下罰金
。

司法院資訊處製作；財團法人民間司法改革基金會備份。
